臺灣高等法院臺中分院刑事判決　　　　 96年度上訴字第506號
上　訴　人　台灣台中地方法院檢察署檢察官
被　　　告　乙○○
上列上訴人因毒品危害防制條例案件，不服臺灣臺中地方法院95
年度訴字第3764號中華民國95年12月29日第一審判決（起訴案號
：臺灣臺中地方法院檢察署95年度毒偵字第5196、5417號），提
起上訴，本院判決如下：
    主  文
原判決撤銷。
乙○○施用第一級毒品，累犯，處有期徒刑柒月，扣案之第一級
毒品海洛因壹袋（淨重零點零參公克、空包裝重零點貳陸公克）
沒收銷燬之；又施用第一級毒品，累犯，處有期徒刑柒月，扣案
之毒品海洛因壹袋（淨重零點零陸公克、空包裝重零點貳伍公克
）沒收銷燬之、注射針筒壹支沒收；又施用第二級毒品，累犯，
處有期徒刑參月；又施用第二級毒品，累犯，處有期徒刑參月。
應執行有期徒刑壹年貳月，扣案之第一級毒品海洛因壹袋（淨重
零點零參公克、空包裝重零點貳陸公克）、壹袋（淨重零點零陸
公克、空包裝重零點貳伍公克）沒收銷燬之、注射針筒壹支沒收
。
    事  實
一、乙○○前因施用毒品案件，經台灣臺中地方法院以89年度毒
    聲字第6407號裁定送觀察勒戒後，認無繼續施用毒品之傾向
    ，於民國89年11月13日觀察勒戒執行完畢獲釋放，並經臺灣
    臺中地方法院檢察署檢察官於同日以89年度毒偵字第6957號
    為不起訴處分確定。嗣於91年間，再因施用毒品案件，經台
    灣臺中地方法院以91年度毒聲字第1001號裁定送觀察勒戒後
    ，認有繼續施用毒品之傾向，經以91年度毒聲字第1516號裁
    定送強制戒治，於92年6月18日強制戒治執行完畢釋放；所
    涉刑案部分另經起訴，經臺中地方法院以91年度訴字第1453
    號判處有期徒刑8月確定，並自上開強制戒治執行完畢釋放
    之日起開始轉送執行，於92年12月29日縮短刑期執行完畢。
    詎乙○○仍不知警惕，於前揭強制戒治及有期徒刑執行完畢
    釋放後5年內，(1)於95年10月25日上午7時許，在其臺中縣太
    平市○○路○段391號住處，以將第一級毒品海洛因置於注射
    針筒內，再以水稀釋混合後，施打於身體血管之方式施用第
    一級毒品海洛因；(2)於95年11月14日中午12時許，在其臺中
    縣太平市○○路○段391號住處，以將第一級毒品海洛因置於
    注射針筒內，再以水稀釋混合後，施打於身體血管之方式施
    用第一級毒品海洛因；(3)於95年10月25日回溯4日內某時，
    在臺中縣、市某不詳地點，以不詳方法，施用第二級毒品甲
    基安非他命；(4)於95年11月14日回溯4日內某時，在臺中縣
    、市某不詳地點，以不詳方法，施用第二級毒品甲基安非他
    命。嗣於95年10月25日晚間8時20分許，在臺中市○○街與
    西屯路口處為警查獲，並扣得第一級毒品海洛因一袋（淨重
    0.03公克、空包裝重0.26公克）；又於95年11月14日晚間7
    時30分許，為警持台灣臺中地方法院所核發之搜索票，在其
    前址住處內查獲，並扣得第一級毒品海洛因一袋（淨重0.06
    公克、空包裝重0.25公克），及其所有供施用第一級毒品海
    洛因所用之注射針筒1支。
二、案經臺中市警察局第六分局、臺中縣警察局霧峰分局分別報
    請臺灣臺中地方法院檢察署檢察官偵查起訴。
    理  由
一、訊據被告乙○○對於上開犯罪事實已坦承不諱，復有前揭查
    獲物品扣案可稽，且被告為警查獲所採集尿液，經送驗結果
    ，呈嗎啡及甲基安非他命陽性反應，有詮昕科技股份有限公
    司95年11月14日編號第5B01049號濫用藥物尿液檢驗報告，
    及中山醫學大學附設醫院檢驗科藥物檢測中心95年11月23日
    編號第0000000號檢驗報告在卷可證，堪認被告上開不利於
    己之自白確與事實相符，足以採信。又被告前於91年間，因
    施用毒品案件，經送觀察勒戒後，認有繼續施用毒品之傾向
    ，再送強制戒治，於92年6月18日強制戒治執行完畢釋放；
    所涉刑案部分另經起訴，由台灣臺中地方法院判處有期徒刑
    8 月確定，並自上開強制戒治執行完畢釋放之日起開始轉送
    執行，於92年12月29日縮短刑期執行完畢，有臺灣高等法院
    被告前案紀錄表附卷足憑，其於因施用毒品案件，經法院裁
    定送強制戒治執行及所處有期徒刑之執行完畢獲釋5年內，
    再犯毒品危害防制條例第10條之罪，事證明確，被告犯行洵
    堪認定。至於被告自白除上述有罪部分外，其餘施用毒品之
    自白，並無其他積極證據足資佐證，自不得僅以被告之自白
    即認其有其餘部分之施用第一、二級毒品犯行，併此敘明。
二、核被告所為係犯毒品危害防制條例第10條第1項施用第一級
    毒品罪及同條例第10條第2項施用第二級毒品罪。被告持有
    第一級、第二級毒品之低度行為，各應為施用之高度行為所
    吸收，均不另論罪。被告所犯上開二罪間，犯意各別，行為
    互異，應分論並罰。被告前因施用毒品案件，經台灣臺中地
    方法院判處有期徒刑8月確定，於92年12月29日縮短刑期執
    行完畢，有臺灣高等法院被告前案紀錄表在卷足證，其受有
    期徒刑執行完畢後，於5年以內再故意犯本件有期徒刑以上
    之罪，依刑法第47條第1項（刑法第47條業經修正公布，並
    於95年7月1日起施行，不論依修正前後之規定，被告均構成
    累犯，新舊法對於被告而言，並不生有利、不利之問題，自
    應適用裁判時法）之規定，構成累犯，並應加重其刑。原審
    認被告罪證明確，而予論罪科刑，固非無見；惟查：(1)原審
    將被告二次被查獲之毒品合併諭知沒收並銷燬，而未具體敘
    明二次扣案之第一級毒品海洛因之淨重、空包裝重，已有未
    合；(2)施用毒品成癮者，於刑之執行前令入相當處所，施以
    禁戒。前項禁戒期間為1年以下。但執行中認無繼續執行之
    必要者，法院得免其處分之執行。刑法第88條第1項、第2項
    固分別定有明文。是適用刑法第88條之規定令施以禁戒處分
    之要件，需施用毒品成癮，而本件被告前固有多次施用毒品
    之前科，然而並無任何證據足以證明被告施用毒品業已成癮
    ，原審以「施用毒品行為本質上本即具有『成癮性』反覆為
    同一施用行為之意涵，且被告前曾經觀察勒戒、強制戒治，
    並經法院科處刑罰執行後，卻仍再犯本案，審酌上情，認施
    用第一級毒品海洛因、第二級毒品甲基安非他命之成癮性效
    果甚鉅，戒解不易，此由被告屢次經觀察勒戒、強制戒治等
    治療及刑罰之執行，竟仍無法戒斷毒癮，再犯本案，可資為
    證，而認被告本身確亦已身染毒品成癮甚深」，尚嫌速斷。
    (3)按刑法第56條連續犯之規定業於94年1月7日修正公布刪除
    ，並於95年7月1日施行，而依新法對於上開反覆實施犯罪模
    式之對應處置，除合於「接續犯」或「包括一罪」之情形外
    ，則僅能依數罪併罰之規定個別處斷。學理上「包括一罪」
    概念中，與施用毒品之犯罪型態較有關聯者，應屬「集合犯
    」之態樣，此即依一般社會通念，特定犯罪行為具有反覆實
    施之特性，立法者於制定刑罰法律之初，亦已認知該種行為
    類型之反覆性，而有意藉由法條中客觀構成要件之行為要素
    ，涵括上開具有反覆實施特性之數個犯罪行為，仍僅接受一
    次刑法之評價為已足；然施用毒品犯罪，或為零星偶一之施
    用，或長期不間斷的反覆施用，均有其可能性，是自難認立
    法者於制定刑罰法律之初，已認知施用毒品行為必屬具反覆
    性之犯罪，且有意藉由法條中客觀構成要件之行為要素，涵
    括上開具有反覆實施特性之數個犯罪行為。況實務上最高法
    院歷來僅將專以觸犯該等法條之罪，為其日常生活之職業者
    之常業犯，認為其性質上屬多數行為之集合犯，在法律上將
    之擬制為一罪（即學理上稱之實質上一罪）（最高法院92年
    台上字5115號判決、92年台上字第4959號判決、93年台上字
    第3609號判決、94年台上字第4567號判決），而本次刑法修
    正既依據「刑罰公平原則」之考量，刪除有關連續犯之規定
    ，並將含有連續犯性質之常業犯一併全數刪除（參見刑法修
    正草案總說明），則再以集合犯之概念評價多數施用毒品之
    行為，即有不當，因此，多次施用毒品犯罪之行為，當無論
    以「集合犯」之餘地，此時則應回歸一般刑法上行為單、複
    數之認定，而予論罪科刑，較稱妥適。原審認被告施用第一
    級、第二級毒品之犯行分屬集合犯之一罪關係，亦有未洽；
    (4)本件關於被告施用第二級毒品部分，公訴人僅就被告於95
    年10月25日及同年11月14日起各回溯96小時內之施用第二級
    毒品甲基安非他命之犯行提起公訴，被告於警詢、偵查及本
    院審理時均否認有施用第二級毒品甲基安非他命之犯行，其
    於原審95年11月11日準備程序中係因「驗尿報告上有」，始
    表示認罪；而於原審95年12月21日準備程序雖亦坦承有以吸
    食器施用安非他命，然而不論其於原審認罪原因為何，被告
    既僅係對於檢察官起訴之事實認罪，並未及於其他施用甲基
    安非他命之犯行，原審除認定被告有如事實欄所示之施用第
    二級毒品之犯行外，並認定被告有自95年10月初起至95年11
    月14日止之多次施用第二級毒品犯行，此部分亦有未合。檢
    察官以不應諭知被告於刑之執行前令入相當處所，施以禁戒
    ，其期間為1年以下，指摘原判決不當，為有理由，且原判
    決亦有上述可議之處，自應由本院撤銷改判。爰審酌被告前
    已有施用毒品之素行，經強制戒治及刑罰之執行後，仍無視
    於毒品對於自身健康之戕害及國家對於杜絕毒品犯罪之禁令
    ，復有本件施用毒品犯行，惟其已坦承犯行，尚具悔意，態
    度良好等一切情狀，分別量處如主文所示之刑；又被告行為
    後，刑法第51條亦於94年2月2日修正公布，並於95年7月1日
    施行。修正前刑法第51條規定：「數罪併罰，分別宣告其罪
    之刑，依左列各款定其應執行者：五、宣告多數有期徒刑者
    ，於各刑中之最長期以上，各刑合併之刑期以下，定其刑期
    。但不得逾20年。」修正後刑法第51條第5款規定：「
    五、宣告多數有期徒刑者，於各刑中之最長期以上，各刑合
    併之刑期以下，定其刑期。但不得逾30年。」，比較新舊法
    之規定，以舊法對被告較為有利，本件應依修正前之規定，
    定其應執行之刑。扣案之第一級毒品海洛因壹袋（淨重零點
    零參公克、空包裝重零點貳陸公克）、壹袋（淨重零點零陸
    公克、空包裝重零點貳伍公克），應依毒品危害防治條例第
    18條第1項前段規定，宣告沒收銷燬之。而扣案之注射針筒
    1支，係被告所有供其施用第一級毒品海洛因所用，業據被
    告陳明甚詳，爰依刑法第38條第1項第2款規定予以宣告沒收
    。
據上論結，應依刑事訴訟法第369條第1項前段、第364條、第299
條第1項前段，毒品危害防制條例第10條第1項、第2項、第18條
第1項前段，刑法第2條第1項、第11條前段、第47條第1項、第38
條第1項第2款，修正前刑法第51條第5款，判決如主文。
本案經檢察官甲○到庭執行職務。
中　　華　　民　　國　　96　　年　　5 　　月　　29　　日
            刑事第十庭  審判長法  官  林  照  明
                              法  官  蔡  名  曜
                              法  官  李  平  勳
上列正本證明與原本無異。
施用第一級毒品部分得上訴。
施用第二級毒品部分不得上訴。
如不服本判決應於收受送達後10日內向本院提出上訴書狀，其未
敘述上訴之理由者並得於提起上訴後10日內向本院補提理由書（
均須按他造當事人之人數附繕本）。
                              書記官  許  哲  禎
中　  華　 　民　　國　 96　　年 　 5 　  月　  30  　日
